ACORDAO-COMPLETO-2377407

ACÓRDÃO 2459/2019 ATA 39/2019 - PLENÁRIO

VISTOS, relatados e discutidos estes autos em que se aprecia pedido de reexame interposto pelo Conselho Nacional de Técnicos em Radiologia em face do Acórdão 382/2019-TCU-Plenário, por meio do qual o Tribunal aplicou multa ao recorrente, além de inabilitá-lo para o exercício de cargo em comissão ou função de confiança na Administração Pública Federal pelo período de oito anos,
ACORDAM os Ministros do Tribunal de Contas da União, reunidos em sessão do Plenário, ante as razões expostas pelo Relator, em:
9.1. com fundamento no art. 48 da Lei 8.443/1992, conhecer e negar provimento ao recurso;
9.2. dar ciência deste acórdão ao recorrente.

Pedido de reexame interposto contra acórdão que determinou providências no sentido de apurar irregularidades no pagamento de diárias, passagens e jetons.

Conselho Nacional de Técnicos em Radiologia.

3. Recorrente: Conselho Nacional de Técnicos em Radiologia.

13.1. Ministros presentes: José Mucio Monteiro (Presidente), Walton Alencar Rodrigues, Raimundo Carreiro, Ana Arraes, Bruno Dantas (Relator) e Vital do Rêgo.
13.2. Ministro-Substituto convocado: Augusto Sherman Cavalcanti.
13.3. Ministros-Substitutos presentes: Marcos Bemquerer Costa e Weder de Oliveira.

ACORDAO-COMPLETO-2384877

Acórdão 616/2020 - Plenário

ACORDAO-COMPLETO-2537729

Acórdão de Relação 1417/2022 - Plenário

Acórdão de Relação

ACORDAO-COMPLETO-2415187

Acórdão de Relação 1671/2020 - Plenário

BRUNO DANTAS

Ministro-Substituto Augusto Sherman Cavalcanti.

Cuidam os autos de pedido de reexame interposto pelo Conselho Nacional de Técnicos em Radiologia (peça 78) contra o Acórdão 382/2019-TCU-Plenário (peça 19) .
A denúncia de que cuida esse processo foi formulada em decorrência de supostas irregularidades praticadas pela diretoria do mencionado Conselho, conforme publicações extraídas do site do denunciante. Em que pese a ausência de preocupação do denunciante a respeito do sigilo da autoria da peça, o processo foi autuado com a natureza de denúncia em razão da ausência de legitimidade do autor para formular representação a esta Corte de Contas.
A deliberação recorrida, de relatoria do Ministro-Substituto Augusto Sherman Cavalcanti, apresentou o seguinte teor:
"Os Ministros do Tribunal de Contas da União, reunidos em sessão de Plenário, ACORDAM, por unanimidade, com fundamento nos arts. 1º, inciso II, 41, da Lei 8.443/92, c/c os arts. 1º, inciso II, 143, inciso V, alínea 'a', 169, inciso III, todos do Regimento Interno, em conhecer da presente documentação como Denúncia, uma vez preenchidos os requisitos de admissibilidade previstos no art.235, caput, c/c o art. 237, inciso III, e parágrafo único, e com o art. 106, § 3º, inciso II da Resolução 259/2014, para, no mérito, considerá-la parcialmente procedente, comunicando-se ao Conter e ao denunciante a presente deliberação e arquivando-se os presentes autos, sem prejuízo de expedir as seguintes 'ciências' ao Conter:
a) 	considera-se indevido o pagamento de diárias de forma permanente para desempenho de funções rotineiras inerentes aos cargos de direção do conselho, especialmente devido ao deslocamento diário entre a residência dos dirigentes e a sede da entidade, ainda que tais deslocamentos se deem entre municípios distintos, tendo em vista a contrariedade ao caráter eventual ou transitório que justifica o recebimento de tal indenização e por conferir caráter remuneratório ao pagamento desses benefícios, uma vez que afrontam os princípios da legalidade, da moralidade, da impessoalidade, da economicidade e da razoabilidade;
b) 	o jeton somente pode ser devido para participação em reuniões de Diretoria e sessões Plenárias que possuam caráter deliberativo, conforme Acórdão 549/2011-TCU-Segunda Câmara; 
c) 	compete ao Conter, por força do art. 3º do Código de Processo de Ética, processar e julgar membros do CRTR-4ª Região por faltas éticas disciplinares que supostamente teriam resultado no descumprimento do Termo de Ajustamento de Conduta firmado entre aquele conselho e o Ministério Público do Trabalho, consoante informação contida no Ofício do CRTR-RJ 15, de 9/1/2017, dirigido ao Conter (IC 000559.2009.01.000/2-23) ;
d) dar publicidade ao presente acórdão.
 (...) 
1.8. Determinar ao Conselho Nacional de Técnicos em Radiologia (Conter) que apure os casos de pagamento de diárias, passagens e jetons citados na instrução de peça 7, adotando-se, se for o caso, o procedimento para ressarcimento dos valores pagos indevidamente, encaminhando a esta Corte, no prazo de 180 dias, comprovação das medidas adotadas." (ênfases acrescidas) 
Admitido o processamento do recurso, porquanto preenchidos os requisitos previstos nos arts. 48 e 33 da Lei 8.443/1992, conferi efeito suspensivo às alíneas "a", "b" e "c" do acórdão recorrido em relação ao recorrente.
Instruído o presente feito, faço reproduzir, com os ajustes que julgo pertinentes e mantidos os destaques do original, o exame técnico e o encaminhamento oferecidos pela Secretaria de Recursos deste Tribunal (peça 27) , que contou com a anuência do corpo diretivo da unidade (peça 28) :
"EXAME DE MÉRITO
4. Delimitação
4.1. Constitui objeto do presente recurso definir se é cabível a alteração de determinação expedida ao Conter.
5. Da revisão da determinação.
5.1. Requer a revisão da determinação, 'ante os diversos entendimentos exarados por esse Tribunal de Contas e pelo exposto' na peça recursal, a fim de 'permitir a utilização de diárias de forma não habitual por parte dos dirigentes em deslocamento de seu município de residência' até a sede da Entidade, desde que sua utilização não se dê de 'forma continuada e permanente' (ênfases acrescidas) (peça 19) .
Análise:
5.2. A Secex-RS, ao analisar a denúncia (peça 1) , demonstrou a procedência das irregularidades quanto às diárias e aos jetons da diretoria executiva pagos indevidamente (peça 7, p. 1-4) , in verbis:
11. Embora o denunciante se reporte aos pagamentos referentes aos meses de junho a agosto de 2017, o levantamento foi efetuado para o período de junho a dezembro/2017, para ampliar a amostragem. Os dados coletados evidenciam que vem ocorrendo o pagamento de diárias aos conselheiros integrantes da Diretoria do CONTER de forma continuada, para execução de atividades rotineiras inerentes aos respectivos cargos ocupados no conselho. As diárias arroladas nas tabelas acima foram pagas com a finalidade de cumprir atividades dos respectivos cargos em Brasília/DF, conforme consta expressamente nos atos de concessão, uma vez que os dirigentes residem em outros estados.
12. Tribunal já firmou posição no que diz respeito à matéria, no sentido de ser indevido o pagamento de diárias nos deslocamentos da residência para o local de trabalho, ou vice-versa, mesmo que o servidor resida em outro município. Para o recebimento de diárias, é necessário não só que o deslocamento do beneficiário da sua residência para o trabalho seja no interesse do órgão ou entidade que esteja custeando tais despesas, como também que esse deslocamento corresponda ao afastamento em caráter eventual e transitório do órgão ou entidade onde presta serviço para outro ponto do território nacional ou exterior. Assim, o pagamento de forma continuada e permanente para o exercício de atividades rotineiras no cargo caracteriza o desvirtuamento da indenização e pode ser considerado como verdadeira verba salarial. Como exemplo, podemos mencionar o Acórdão 1544/2016-TCU-Plenário, onde o tema foi debatido à exaustão, sendo expedida a seguinte determinação:
9.2.1. abstenha-se em definitivo de efetuar pagamentos a título de verbas indenizatórias de forma permanente (diárias, reembolso por quilômetro rodado e verba de representação) e para desempenho de funções dentro da própria entidade (verba de representação) , em favor de Evander Luiz Ferreira, especialmente devido ao deslocamento diário entre a residência do responsável e a sede da entidade, ainda que tais deslocamentos se deem entre municípios distintos, tendo em vista a contrariedade ao caráter eventual ou transitório que justifica o recebimento de tais verbas e por ter o procedimento conferido caráter remuneratório ao pagamento desses benefícios, em infração aos arts. 7° e 18, da Lei 2.800/1956 e aos princípios da legalidade, da moralidade, da impessoalidade, da economicidade e da razoabilidade;
13. Acrescentamos que existe um precedente relativo ao próprio CONTER, conforme Acórdão 3198/2006-TCU-Segunda Câmara, que tratou de situação de dirigente do Conselho que exercia atividades em Brasília e residia em Porto Alegre, sendo considerado ilegal o pagamento de diárias entre as duas cidades. Assim, será sugerida a expedição de ciência ao conselho acerca da orientação desta Corte.
14. Outra irregularidade se revelou a partir do levantamento efetuado: pagamento de diárias concomitantemente ao pagamento de jeton, haja vista que as tabelas acima demonstram que durante os períodos que os conselheiros integrantes da Diretoria do CONTER estavam recebendo diárias para atuar na sede do conselho, recebiam jetons para participação em reuniões de Diretoria e Plenárias. Como é sabido, as diárias se destinam à indenização de despesas com alimentação, pousada e deslocamentos urbanos, por ocasião dos afastamentos de natureza eventual do local de trabalho, e o jeton se destina à indenização de despesas com alimentação de deslocamento urbano por ocasião da participação em reuniões de Diretoria ou Plenária de caráter deliberativo. O pagamento concomitante das duas indenizações, portanto, representa uma duplicidade na cobertura das despesas com alimentação e locomoção urbana. Essa matéria foi amplamente discutida no âmbito do TC-Processo 036.608/2016-5, que trata de Fiscalização de Orientação Centralizada realizada em âmbito nacional abarcando dos conselhos de fiscalização do exercício profissional, que encontra-se ainda pendente de apreciação. Por isso, entendemos que a definição quanto ao encaminhamento sobre a matéria deve ser dado naquele processo.
15. Também restou evidenciado que os valores fixados para as diárias do conselho (R$ 600,00) e para o Jeton (R$ 300,00) , extrapolam os limites fixados pelo Decreto 5.992/2006. Neste sentido, observamos que este Tribunal já definiu, no Acórdão 908/2016-TCU-Plenário, que na fixação dos valores das diárias e de outras indenizações correlatas, com base no art. 2º, § 3º da Lei 11.000/2004, deverão ser observados os princípios da razoabilidade e da economicidade e que a adoção de importâncias desarrazoadas, assim entendidos os que injustificadamente excedam aqueles estabelecidos nos Decretos 5.992/2006, anexo I, classificações 'B' e 'C' e anexo II e no Decreto 71.733/1973, anexo III, grupo 'D', classes II e III, com alterações posteriores. Igualmente esta questão foi amplamente discutida na FOC mencionada acima, sendo pertinente que a orientação definitiva, para todos os conselhos, seja definida naqueles autos.
16. O levantamento efetuado permite inferir, ainda, que não está sendo obedecida a orientação desta Corte no sentido de que somente é admitido o pagamento de jeton para reuniões de Diretoria e Plenárias de caráter deliberativo, conforme Acórdão 549/2011-TCU-Segunda Câmara. Isto porque existem casos de pagamento de 10 jetons em um único mês para participação em reuniões de Diretoria, o que é notoriamente desarrazoado. Neste Caso, entendemos pertinente que o conselho seja alertado acerca da posição desta Corte sobre a matéria. (ênfases acrescidas) 
5.3. O Pleno desta Corte de Contas proferiu em seguida a determinação contida no Acórdão recorrido, no sentido de que é indevido o pagamento de diárias de forma permanente, in verbis:
a) considera-se indevido o pagamento de diárias de forma permanente para desempenho de funções rotineiras inerentes aos cargos de direção do conselho, especialmente devido ao deslocamento diário entre a residência dos dirigentes e a sede da entidade, ainda que tais deslocamentos se dêem entre municípios distintos, tendo em vista a contrariedade ao caráter eventual ou transitório que justifica o recebimento de tal indenização e por conferir caráter remuneratório ao pagamento desses benefícios, uma vez que afrontam os princípios da legalidade, da moralidade, da impessoalidade, da economicidade e da razoabilidade; (ênfases acrescidas) 
5.4. O Conter requer permissão para 'a utilização de diárias de forma não habitual por parte dos dirigentes em deslocamento de seu município de residência' até a sede da Entidade, desde que sua utilização não se dê de 'forma continuada e permanente' (ênfases acrescidas) .
5.5. No entanto, o Tribunal já firmou posição no que diz respeito à matéria, no sentido de ser indevido o pagamento de diárias nos deslocamentos da residência para o local de trabalho, ou vice-versa, mesmo que o servidor resida em outro município, as quais não podem ser pagas de forma permanente ou de forma contínua, somente em caráter eventual e transitório, sob pena de conferir caráter remuneratório a esse benefício que tem natureza indenizatória.
5.6. Nesse sentido, não há reparos a fazer na decisão recorrida.
CONCLUSÃO
6. Da análise anterior, conclui-se que as diárias não podem ser pagas de forma permanente nos deslocamentos da residência para o local de trabalho, ou vice-versa, mesmo que o servidor resida em outro município.
6.1. Ante o exposto, em sede recursal, não foi trazido aos autos nenhum argumento que detenha o condão de modificar o julgado de origem, Acórdão 382/2019-TCU-Plenário, motivo por que este não está a merecer reforma, devendo ser, por consequência, prestigiado e mantido.
PROPOSTA DE ENCAMINHAMENTO
7. Ante o exposto, submetem-se os autos à consideração superior, propondo-se, com fundamento no art. 48 da Lei 8.443/1992, c/c os art. 285 e 286, parágrafo único, do RI/TCU:
a) conhecer do pedido de reexame interposto pelo Conselho Nacional de Técnicos em Radiologia e, no mérito negar-lhe provimento;
b) dar ciência do Acórdão que for prolatado às entidades/órgãos interessados e ao recorrente, ressaltando-se que o Relatório e o Voto que o fundamentarem podem ser consultados no endereço www.tcu.gov/acordaos, no dia seguinte ao de sua oficialização."
É o relatório.

8.1. Guilherme Pereira Dolabella Bicalho (29.145/OAB-DF) e outros, representando Conselho Nacional de Técnicos em Radiologia.

Não atuou.

DENÚNCIA. SUPOSTAS IRREGULARIDADES PRATICADAS PELA DIRETORIA DO CONSELHO NACIONAL DE TÉCNICOS EM RADIOLOGIA. CONHECER E CONSIDERAR PARCIALMENTE PROCEDENTE. DAR CIÊNCIA À ENTIDADE ACERCA DAS IRREGULARIDADES. DETERMINAÇÃO PARA APURAÇÃO DOS CASOS DE PAGAMENTOS IRREGULARES DE DIÁRIAS, PASSAGENS E JETONS. PEDIDO DE REEXAME. ARGUMENTOS RECURSAIS INSUFICIENTES PARA REFORMA DO JULGADO. CONHECIMENTO. NEGATIVA DE PROVIMENTO.

DENÚNCIA (DEN)

Secretaria de Recursos (Serur); Secretaria de Controle Externo do Trabalho e Entidades Paraestatais (SecexTrabalho).

Cuidam os autos de pedido de reexame interposto pelo Conselho Nacional de Técnicos em Radiologia - Conter (peça 78) contra o Acórdão 382/2019-TCU-Plenário, de relatoria do Ministro-Substituto Augusto Sherman Cavalcanti (peça 19) .
A denúncia de que cuida este processo foi formulada em decorrência de supostas irregularidades praticadas pela diretoria do mencionado Conselho, conforme publicações extraídas do site do denunciante. Em que pese a ausência de preocupação do autor a respeito do sigilo da autoria da peça, o processo foi autuado com a natureza de denúncia em razão da ausência de legitimidade do autor para formular representação a esta Corte de Contas.
O relator da deliberação vergastada se posicionou de acordo com a secretaria que instruiu o feito, no sentido da procedência das irregularidades, dando ciência ao Conter da inadequação do pagamento de diárias de forma permanente para desempenho de funções rotineiras inerentes aos cargos de direção do conselho, tendo em vista a contrariedade ao caráter eventual ou transitório que justifica o recebimento de tal indenização e por conferir caráter remuneratório ao pagamento desses benefícios, bem como o teor das demais falhas identificadas. 
Ademais, expediu determinação ao conselho para que apurasse os mencionados casos de pagamento de diárias, passagens e jetons, adotando, se for o caso, o procedimento para ressarcimento dos valores pagos indevidamente, encaminhando a esta Corte, no prazo de 180 dias, comprovação das medidas adotadas. 
Nesta oportunidade, o recorrente requer, em suma, a revisão da determinação, em vista dos diversos entendimentos exarados por esta Corte, a fim de permitir a utilização de diárias por parte dos dirigentes em deslocamento de seu município de residência até a sede da entidade, desde que sua utilização não se dê de forma continuada e permanente. 
Após examinar as razões recursais, a Secretaria de Recursos concluiu que não foram trazidos elementos suficientes para alterar a deliberação recorrida, razão pela qual propõe o não provimento do apelo recursal.
Preliminarmente, ratifico o despacho exarado no sentido de que o presente recurso merece ser conhecido, porquanto preenche os requisitos de admissibilidade previstos no artigo 48 da Lei 8.443/1992.
Quanto ao mérito, concordo com a análise empreendida pela secretaria especializada, transcrita no relatório precedente, a qual enfrentou e afastou com propriedade os argumentos apresentados pelo recorrente, razão pela qual incorporo seus fundamentos às minhas razões de decidir, sem prejuízo das considerações que teço a seguir.
Primeiramente, existe posicionamento consolidado nesta Corte no que diz respeito à irregularidade no pagamento de diárias nos deslocamentos da residência para o local de trabalho, ou vice-versa, mesmo nas situações em que o servidor resida em outro município.
Como bem pontuou a unidade instrutora no exame técnico que deu suporte ao acórdão recorrido, para o recebimento de diárias é necessário que o deslocamento do beneficiário da sua residência para o trabalho seja no interesse do órgão ou entidade que esteja custeando tais despesas, bem como que esse deslocamento corresponda ao afastamento em caráter eventual e transitório da sua sede para outro ponto do território nacional ou exterior. 
Assim, o pagamento de forma continuada e permanente para o exercício de atividades costumeiras no cargo, especialmente devido ao deslocamento diário entre a residência do responsável e a sede da entidade, ainda que tais deslocamentos se deem entre municípios distintos, caracteriza o desvirtuamento do instituto, convertendo sua natureza de indenizatória para remuneratória, em infração aos arts. 7° e 18 da Lei 2.800/1956 e aos princípios da legalidade, da moralidade, da impessoalidade, da economicidade e da razoabilidade. Nesse sentido menciono o Acórdão 1544/2016-TCU-Plenário, que trata de maneira minuciosa o tema. 
Importante mencionar que a situação do precedente envolvendo o próprio conselho em epígrafe (Acórdão 3198/2006-TCU-Segunda Câmara) , trazida aos autos quando do exame da exordial, é tenuemente diferente do caso em análise, uma vez que o fundamento da condenação do dirigente do Conter foi o fato de ele residir em Porto Alegre durante o período em que exerceu o mandato de presidente do conselho e, nessa condição, ter recebido diárias e passagens para deslocamento àquela cidade gaúcha, embora devesse, por imposição legal, residir em Brasília, onde deveria exercer as atribuições inerentes ao seu cargo no Conselho.
A despeito de não mais existir tal imposição legal, ou seja, não haver qualquer vedação a que os dirigentes residam em outro logradouro que não seja Brasília, remanesce a proibição ao pagamento de diárias aos mencionados conselheiros de forma continuada, para execução de afazeres habituais inerentes aos respectivos cargos ocupados no conselho, o que se observou notadamente no caso concreto.
Por fim, há que se fazer a diferenciação entre o pagamento de diárias e de auxílio transporte, uma vez que o fundamento de ambos é, de fato, distinto, diferentemente do que pretende o recorrente ao juntar aos autos trecho de decisão do Ministério do Planejamento no bojo do Processo 08016.002811/2008-43:
"9. Ante o exposto, não há impedimento ao pagamento de auxílio-transporte e de diárias, desde que, no caso concreto, ocorra o fato desencadeador do pagamento do auxílio-transporte, qual seja, o servidor tenha se deslocado de sua residência até a sede da repartição e/ou vice versa."
Assim, resta claro que o mero deslocamento do servidor de sua residência para o local de trabalho, e vice-versa, não é fato desencadeador do pagamento de diárias, sendo estas justificadas apenas nas situações excepcionais apresentadas ao longo deste Voto e da análise da Serur.
Sendo assim, ante a ausência de elementos capazes de alterar o juízo anteriormente formulado, não é possível reformar o julgado, como pretende o recorrente.
Feitas essas considerações, entendo que o presente recurso deve ser conhecido e rejeitado, mantendo-se inalterada a deliberação ora combatida.
	Ante o exposto, voto por que o Tribunal adote o Acórdão que ora submeto à deliberação deste Colegiado.
TCU, Sala das Sessões Ministro Luciano Brandão Alves de Souza, em 9 de outubro de 2019.
Ministro BRUNO DANTAS 
Relator